臺灣板橋地方法院民事判決　　　　　　　 94年度訴字第300號
原　　　告　勝大實業股份有限公司
法定代理人　丙○○
訴訟代理人　吳佳育律師
被　　　告　龍吉堂紙品有限公司
法定代理人　甲○○
　　　　　　　　　　　　號
訴訟代理人　吳仲立律師
複代理人　　乙○○
上列當事人間請求確定界址等事件，經本院於民國94年12月1 日
言詞辯論終結，判決如下：
    主  文
確定原告所有坐落台北縣中和市○○段第六六０號土地與被告所
有坐落同段第六六一號土地之界址為如附圖Ｂ、Ｅ連線位置；與
被告所有坐落同段第六六四號土地之界址為如附圖Ｂ、Ａ、Ｈ連
線位置。
原告其餘之訴駁回。
訴訟費用由被告負擔二分之一，餘由原告負擔。
    事實及理由
一、原告主張：原告為坐落台北縣中和市○○段第660 地號土地
    （重測前為永和段芎蕉腳小段253 之5 地號，下稱660 號土
    地；重測前登記面積為405 平方公尺）所有人，第660 號土
    地與被告所有同段第661 地號土地（重測前為永和段芎蕉小
    段261 之49號土地，下稱661 號土地；重測前登記面積為42
    平方公尺）、同段第664 號土地（重測前為永和段芎蕉小段
    261 之45號土地，下稱第664 號土地；重測前登記面積為16
    平方公尺）、同段第663 號土地（重測前為永和段芎蕉小段
    253 之7 號土地，下稱第663 號土地，重測前登記面積為
    120 平方公尺）相鄰，前開四筆土地（下稱系爭土地）於重
    測指界時，被告無視原告之權益，依其所指界線將致使原告
    所有660 號土地面積減少，被告所有661 號土地面積則增加
    ，被告雖同意減少部分以第663 號及664 號土地面積補足（
    平移0.8 公尺），然該部分土地為供道路使用，故不為原告
    所接受，是無法達成協議，不得已提起本件訴訟。即本件應
    以如附圖所示D 、B 、A 、H 、G 連線始為正確之界址。另
    660 號及661 號土地上房屋雖早於民國50多年間即建築完成
    ，惟當時已然越界建築違法在先，此由建物坐落基地應未達
    661 號土地可明，是並無理由執此令原告禮讓其占用土地予
    被告等情。併為聲明：確定原告所有第660 號土地與被告所
    有第661 號、第664 號及第663 號土地之界址為如附圖所示
    D 、B 、A 、H 、G 連線位置。
二、被告則以：第661 號土地上房屋（門牌號碼台北縣中和市○
    ○路○ 段363 號，下稱363 號房屋）乃於58年5 月30日完成
    建築，並於62年3 月14日辦妥所有權登記，則於建物完成興
    建後再分割出660 號及661 號土地，其界址自應以363 號房
    屋之牆壁為基準（即如附圖所示A 、F 連線為界）。至66 0
    號土地與第663 號土地及664 號土地之界址，兩造並無爭執
    ，應係以如附圖所示A 、H 、G 連線為界。併為答辯聲明：
    原告之訴駁回。
三、兩造不爭執之事實：
  (一)660 號土地為原告所有；661 號、664 號及663 號土地為被
    告所有。
  (二)660 號土地重測前為永和段芎蕉小段第253 之5 號土地（測
    前登記面積為405 平方公尺）。前述253 之5 號土地，合併
    自同段253 之8 號及同段261 之6 號土地（自同段分割出
    261 之49號土地後登記面積餘43平方公尺），併分割增加同
    段253 之12號土地。
  (三)661 號土地重測前為永和段芎蕉小段第261 之49號土地（重
    測前登記面積為42平方公尺）。前述第261 之49土地乃自同
    段261 之6 號土地（分割前登記面積為85平方公尺；分割後
    保留原261 之6 地號，再增加261 之49地號）分割出。
  (四)系爭660 號及661 號土地之界址，乃因「分割」而產生系爭
    相鄰界址（即如前述，原261 之6 號土地分割出261 之49
    號及261 之6 號土地，嗣261 之6 號土地再與253 之5 號土
    地合併）。
  (五)台北縣中和市○○段1520建號（門牌號碼為台北縣中和市○
    ○路○ 段363 號；重測前為台北縣中和市○○段二八張小段
    1407建號）乃於58年5 月30日完成建築，並於62年3 月14日
    辦妥第一次所有權登記；其登記之坐落基地為中和市○○段
    801 號土地（重測前為漳和段二八張小段179 號土地，下稱
    801號土地）。
  (六)本件兩造間系爭土地界址之所在，經本院履勘系爭土地，有
    勘驗筆錄可稽，並囑託內政部土地測量局就兩造所指界址（
    原告所指為如附圖所示D 、B 、A 、H 、G 連線；被告所指
    為363 號房屋牆壁外緣，即附圖所示F 、A 、H 、G 連線）
    ，再依重測前地籍圖經界線經測定後之坐標，展繪於重測後
    地籍圖上，而以之繪製系爭土地界址為如附圖所示E 、B 、
    A 、H 、G 連線（即663 號及664 號土地與660 號舊地籍圖
    界址與兩造所指界線相符）示A 、B 、F 、E 連線；併分就
    兩造指界後660 號及661 號土地之面積（與664 號及663 號
    土地之界址，以舊地籍圖線為準，即如附圖所示C 、B 、A
    、H 、G 連線）為測量等情，有內政部土地測量局94年9 月
    27 日 鑑定書在卷可參。依鑑定書附圖記載可知：
    (1)系爭660 號及661 號土地倘以D 、B 連線為界址，660 號
      土地面積較重測前登記積增加8.28平方公尺；661 號土地
      面積則較重測前登記面積減少3.99平方公尺。
    (2)系爭660 號及661 號土地倘以F 、A 連線為界址，660 號
      土地面積較重測前減少17.35 方公尺；661 號土地面積則
      較重測前登記面積增加21.65 方公尺。
    (3)系爭660號及661號土地倘以E、F連線為界址，660號土地
      面積較重測前增加0.27平方公尺；661 號土地面積則較重
      測前登記面積增加4.02平方公尺。
四、按所謂因定不動產界線之訴訟，係指不動產之經界不明，或
    就經界有爭執，而求定其界線所在之訴訟而言（最高法院30
    年抗字第177 號判例意旨參照），性質上屬於形成之訴。則
    原告提起此訴訟時，祇須聲明請求定其界線之所在即可，無
    須主張特定之界線。縱原告有主張一定之界線而不能證明，
    法院仍不能以此駁回其訴。亦即法院可不受兩造當事人主張
    之拘束，得本於調查結果，定雙方不動產經界。次按重新實
    施地籍測量時，土地所有權人應於地政機關通知之限期內自
    行設立界標並到場指界。逾期不設立界標或到場指界者，得
    依左列順序施測：(1)鄰地界址。(2)現使用人之指界。(3)參照
    舊地籍圖。(4)地方習慣，土地法第42條規定甚明。其中所謂
    「參照舊地籍圖」係指參考舊地籍圖及其他可靠資料之坵形
    塊狀及關係位置，實地指定界址，設立界標，予以測量。又
    地籍重測依土地法第46條之1 及之2 第1 項，暨第47條授權
    中央地政機關所訂地籍測量實施規則第212 條規定主旨，在
    以較科學方法，更新測量技術和儀器，普收測量整理之實效
    ，使地籍登記趨於正確，以杜糾紛。
五、原告主張：依重測時調處之結果，原告所有土地面積顯然減
    少，而依調處結果所取得之土地，則為道路用地，對原告顯
    知公平，是應回歸原分割取得之界線，即以如附圖所示D 、
    B 線為準，其餘界址，則參照舊地籍線，始符合所有權彰顯
    之現況，並遵守土地重測不應使相鄰土地面積增減，而損及
    土地所有人權益之原則等語。被告則抗辯：系爭363 號建物
    早於分割前即興建，應以房屋牆壁為界址，即以如附圖所示
    F 、A 連線為準，始符公平，其餘界址，則參照舊地籍線，
    被告並不同意往外平移0.8公尺等語。經查：
  (一)兩造對於660 號與663 號土地之界址，為如附圖所示H 、G
    連線等情，既無爭執。按諸前開說明，自無所謂因不動產經
    界不明，或就經界有爭執，而得提起求定經界所在之訴訟之
    必要。是原告此部分確定經界之訴，顯無確認利益及保護之
    必要，而應予駁回。至660 號土地與664 號土地之界址，兩
    造雖未爭執應以舊地籍線為基準，惟肇於兩造對另筆660 號
    及661 號界址各異主張，牽動前開二筆土地之界址長度，即
    原告主張如附圖所示H 、A 、B 連線，被告則抗辯如附圖所
    示H 、A 連線，是兩造主張既異，此部分自仍有確定之必要
    ，併此敘明。
  (二)按地政機關實施地籍重測時，或由於日據時期第一次測量成
    果不精，確或由於都市計劃椿位偏差，或由於地籍調查結果
    未與實地配，合或由於測量技術問題，致重測後土地難免有
    增減變動之現象，惟實際所有權人使用面積並未有所增減。
    是則重測後660 號及661 號土地面積縱有增減，亦難執此認
    兩造應以附圖示D 、B 連線為界。即原告就所主張D 、B 連
    線之基準，雖稱係源於先前261 之6 及261 之49號之分割線
    。然經本院至現場履勘之結果，原告所指附圖所示D1點係由
    363 號房屋牆壁往內延申，其延申線上已蓋有前述房屋，並
    未遺有所謂足以判斷「分割線」在D 、B 連線之跡證。是原
    告空言所謂D 、B 線為先前之分割線，並無可採。遑論原告
    既以其重測後倘依調處方案，其所有土地面積顯然減少，被
    告所有661 號土地面積則反常增加等情，為其應以D 、B 連
    線定界址之據。然倘依D 、B 連線為據則亦有原告所有土地
    面積增加8.28平方公尺，被告所有661 號土地面積減少3.99
    平方公尺，亦存有原告主張對被告有失之公平之情存在。準
    此，原告主張，660 及661 號土地應以如附圖所示D 、B 連
    線為界，並無可採。
  (三)被告抗辯：系爭363 號房屋既早於土地分割前即興建，則
    660 號及661 號土地界址，自應以房屋牆壁外緣為界等情。
    經查，系爭363 號房屋依卷附登記資料所示，乃坐落於801
    號土地上。而由台北縣中和地政事務所於94年4 月12日以北
    縣中地資字第940004635 號函所檢附地籍圖謄本可知801 號
    土地上方尚有同段798 號土地（重測前為漳和段二八張小段
    192 之23號），再上方始連接661 號土地、660 號土地。則
    由系爭363 號房屋目前坐落位置竟超出登記之801 號土地外
    ，更橫跨同段798 號、661 號、甚至660 號土地等情以觀，
    原告主張：被告明顯違反法令規定，超越許可範圍建築甚多
    ，其違法建築房屋之牆壁外緣，不得為660 號及661 號土地
    界址判斷基準等語，並非虛枉。即系爭363 號房屋，既非合
    法登記坐落於661 號土地上，其坐落位置自與661 號與660
    號土地之界址無涉，難認該二筆土地分割時，係有按房屋牆
    壁外緣分割之意。此由原告所提出所有權分割契約書（被告
    對其形式之真正，並無爭執。）亦係以面積為分割基準等情
    可明。準此，被告所辯：660 號土地與661 號土地應以如附
    圖所示F 、A 連線為界等語，亦無可採。
  (四)另查，經本院依職權指示內政部土地測量局將舊地籍圖線轉
    繪於鑑定圖之結果（即如附圖所示E 、B 連線），660 號土
    地面積較重測前登記面積增加0.27平方公尺，661 號土面積
    較重測前登記面積增加4.27平方公尺，均較重測前登記面積
    增加。經本院審酌，本件兩造就鄰地（即663 號及664 號土
    地與660 號、661 號土地之界址）界址，既均主張以舊地籍
    圖線為準；復查無有何舊地籍圖不完整，或因年久而轉繪回
    困難等情；現使用人之指界復有前述利己偏頗之情事，而應
    排除等情，認在無其他可辦識前述分割線遺跡及舊地籍圖尚
    完整之情況下，系爭660 號、661 號應以舊地籍圖線即如附
    圖所示E 、B 連線為界，始符「正經界、杜糾紛」之本旨。
六、綜上所述，原告所有660 號土地與被告所有661 號土地，應
    以如附圖所示E 、B 連線為界；與被告所有664 號土地，應
    以如附圖所示B 、A 、H 連線為界。另原告請求確定其所有
    660 號土地與被告所有663 號土地經界之訴部分（此部分界
    址，係以如附圖所示H 、G 連線為界，為兩造所不爭執。）
    ，則無確定利益及保護必要，應予駁回。
結論：原告之訴為一部有理由、一部無理由，依民事訴訟法第79
條、第80條之1，判決如主文。
中　　華　　民　　國　　94　　年　　12　　月　　15　　日
                  民事第一庭    法　官　黃信滿
以上正本係照原本作成
如對本判決上訴，須於判決送達後20日內向本院提出上訴狀
中　　華　　民　　國　　94　　年　　12　　月　　15　　日
                            書記官　吳美瑤
